【裁判字號】    89,簡上,142
【裁判日期】    900103
【裁判案由】    重利
【裁判全文】
臺灣臺北地方法院刑事判決                        八十九年度簡上字第一四二號
    公  訴  人  臺灣臺北地方法院檢察署檢察官
    被      告  乙○○
右列被告因重利案件，不服本院臺北簡易庭，八十八年度北簡字第三一八九號，中華
民國八十九年四月二十八日第一審判決（聲請簡易判決處刑案號：臺灣臺北地方法院
檢察署八十八年度偵字第一三一七九號），提起上訴，本院管轄第二審之合議庭認為
應適用通常程序審判，自為第一審判決，判決如左：
    主  文
原判決撤銷。
乙○○乘他人急迫貸以金錢，而取得與原本顯不相當之重利為常業，處有期徒刑捌月
。
    事  實
一、乙○○前於民國八十三年間因重利罪以及妨害自由罪，經高等法院於八十五年五
    月二十九日判處重利有期徒刑六月、妨害自由有期徒刑六月，應執行有期徒刑十
    月，緩刑三年確定，猶不知悔改於八十六年間在台北市某不詳地點經營俗稱之地
    下錢莊即放高利貸業務，其方法則為在聯合報刊載廣告「借款電話（０二）00
    00000」，於明知社會上有因急迫、輕率、無經驗而舉債之人，預設苛刻重
    利之條件而利息之計算係每借貸新台幣（下同）一萬元，以十日為一期，每期利
    息一千元作為利息，且預先扣除利息，取得與原本不相當之重利，並持以為生，
    以之為常業。迨因甲○○於八十六年十月間因購買吊車，資金不足，恐所簽之支
    票退票，急於用錢，告借無門，於見得前述報載廣告而打電話向乙○○所經營之
    地下錢莊告貸十萬元，約定利息則如前所述為每萬元每十日為一期，第一期利息
    一千元，嗣每十日利息為一萬元，並由乙○○攜款至在基隆市○○區○○路八七
    號甲○○住處交付甲○○借款九萬元（已預扣第一期利息一萬元），其餘各期利
    息則由甲○○按期匯入乙○○指定之台北市第七信用合作社中山分社（後改制更
    名為安泰商業銀行民權分行）繆愛珍之00000000000000號帳戶、
    或合作金庫民權支庫陳胭琴0000000000000號帳戶，嗣甲○○雖曾
    一度將借款本金清償完畢，但不久後又陸續向乙○○借款，累計本金達四十萬元
    ，乙○○即要求利息改為每三天至五天收取一次，且如甲○○繳納有遲延，即需
    加計一日利息，甲○○陸續給付如附表所示之金額利息總計一百二十八萬八千五
    百元，乙○○並要求甲○○簽下支票五張總金額共計為六十一萬一千元及本票三
    張總金額共計為三十萬元，以及交付甲○○所有座落於基隆市○○區○○路段一
    一二五—０００二號土地所有權狀及座落於暖暖區○○路段碇內街八十五號二樓
    、八十七號、八十七號二樓、八十九號等四棟建物所有權狀供乙○○設定抵押，
    嗣因甲○○無力負擔近二期利息共九萬八千元，乙○○遂與甲○○約定於八十八
    年三月二十三日至基隆市監理站將甲○○所有之ＩＫ—六六二七號自小客車辦理
    過戶予乙○○以抵扣利息，經警當場將乙○○逮捕，始得知上情。
二、案經基隆市警察局第三分局報請台灣基隆地方法院檢察署呈請台灣高等法院檢察
    署核轉台灣台北地方法院檢察署檢察官偵查起訴。
    理  由
一、訊據被告固承認有借予被害人甲○○金錢，惟否認有何常業重利之犯行，辯稱：
    伊與甲○○是在路上認識，而後甲○○陸陸續續向伊借錢，總共借了一百多萬元
    ，而甲○○本金尚欠四十幾萬元，伊確實沒有高利貸，伊是幫助他，而利息只有
    收月息二分半，並且報紙上之廣告並非伊所刊登等語。然經查：
（一）甲○○因於八十六年八月間購置一部吊車，經費不足，周轉困難，怕支票被客
      戶退票，急需金錢周轉，迫於無奈，見報紙刊登借貸廣告，而打上開電話聯絡
      ，係被告乙○○以自稱林先生之名義接洽，並於右揭期間以上開計算利息之方
      式，由被告乙○○出面貸與上開金額之金錢，並拿出本票要求甲○○簽發，且
      須另以支票作為擔保，始得放款，業據證人甲○○證稱在卷（見八十八年三月
      二十三日警訊筆錄、臺灣台北地方法院檢察署八十八年偵字第一三一七九號偵
      查卷第五頁、本院八十九年八月二十一日日訊問筆錄）；且「0000000
      0」之電話於八十六年七月三十一日至八十八年九月二十九日之使用者為葉蕈
      ，住台北市○○路四三三巷十九號三樓此有中華電信股份有限公司臺灣北區電
      信分公司八十九年九月八日北行二字第八九Ｃ八二０二六九三號函一紙附卷可
      證，而被告乙○○於本院調查時稱認識葉蕈（見八十九年九月二十五日訊問筆
      錄），故證人甲○○稱打上開電話於乙○○借款，應可採信，而被告辯稱其與
      甲○○為路上認識之朋友而借予金錢，顯係卸責之詞，不足採信。
（二）甲○○陸續給付如附表所示之金額利息總計一百二十八萬八千五百元，至乙○
      ○所指定之台北市第七信用合作社中山分社（後改制更名為安泰商業銀行民權
      分行）繆愛珍之00000000000000號帳戶、或合作金庫民權支庫
      陳胭琴0000000000000號帳戶，而甲○○僅向乙○○借本金四十
      萬元，目前尚未歸還，業據證人甲○○證述稽詳，且證人陳胭琴證稱：「該帳
      戶是乙○○向我借去，說要去做生意用，時間大約是二、三年前，後來因為搬
      家很少跟他聯絡，也忘了此事，我根本不認識甲○○」等語、證人繆愛珍證稱
      ：「該帳戶是被我先生的二哥乙○○借去使用，是在一、二年前，我不知他去
      作什麼，他是把我身分證自己拿去開戶」等語（分別見偵查卷第三十頁、第八
      十八頁），且被告亦供稱：甲○○總共匯款一百多萬元予伊，且尚欠四十餘萬
      元未歸還等語（見本院八十九年十二月二十日審理筆錄），且再從甲○○每隔
      二、三天即給付一筆金錢與乙○○，其與一般地下錢莊手法相同，否則如乙○
      ○所言為一般借貸，斷不可能二、三天即要求甲○○清償借款，此亦有匯款回
      條、安泰商業銀行民權分行繆愛珍之00000000000000號帳戶明
      細表以及臺灣省合作金庫民權支庫陳胭琴0000000000000號帳戶
      明細表在卷可證，顯見被告乙○○確收有相當之重利，被告乙○○辯稱伊曾陸
      陸續續借甲○○一百餘萬元，顯係卸責之詞，不足採信。
（三）甲○○除給付如附表所示之利息外，乙○○要求甲○○簽下支票五張總面額為
      六十一萬一千元及本票三張總面額為三十萬元，以及交付甲○○所有座落於基
      隆市○○區○○路段一一二五—０００二號土地所有權狀及座落於暖暖區○○
      路段碇內街八十五號二樓、八十七號、八十七號二樓、八十九號等四棟建物所
      有權狀供乙○○設定抵押，嗣因甲○○無力負擔利息近二期利息共計九萬八千
      元，乙○○遂與甲○○約定於八十八年三月二十三日至基隆市監理站將甲○○
      所有之ＩＫ—六六二七號自小客車辦理過戶予乙○○以抵扣利息，此經證人甲
      ○○證述稽詳（見八十八年三月二十三日訊問筆錄），且於警方當日於乙○○
      背包內查獲支票五紙、本票三紙、土地所有權狀一紙、建物所有權狀四紙、印
      章一枚、商業本票三本以及十萬二千六百元，此外復有上開支票五紙、本票三
      紙、土地所有權狀一紙、建物所有權狀四紙（以上皆影本）附卷可證，亦可顯
      見被告常業重利之犯行。
（四）證人甲○○既係因亟需現金週轉，迫於無奈之情況下向被告乙○○借款，被告
      自係乘他人之急迫而貸以金錢；而以上開計算利息之方式，即每借貸一萬元，
      每十天收取利息一千元，亦即相當於月息三十分、年息百分之三百六十，且預
      先扣除利息，已明顯高出法定最高利率年息百分之二十，甚至已達法定最高利
      率之十八倍以上，自屬與原本顯不相當之重利，灼然無疑。
（五）被告乙○○固稱另開計程車，然刑法上常業犯之成立，祇須行為人以恃以維生
      之意思遂行犯罪，而其犯行，已表見於外部，足以表徵常業犯之態樣，即足當
      之，不以利得足資維生為必要（參見最高法院八十四年度台上字第五八三七號
      判決意旨參照）。且刑法上規定之常業罪，只須有賴某種犯罪為業之意思，而
      有事實之表現為已足，不以藉該犯罪為唯一生存者為必要，縱令其尚有其他職
      業，自無礙成立常業罪（參見最高法院八十五年度台上字第五二五八號判決參
      照）。而被告經營地下錢莊時間非短，且在報紙上刊登廣告，均明知舉債之人
      乃因急迫而不得不為，仍預設苛刻之重利條件，其恃以維生之意思顯已表徵於
      外部，並對不特定之對象收取重利，足見被告均欲藉此取得重利為生，以之為
      常業。是本件事證已臻明確，被告犯行洵堪認定，應依法論科。
二、核被告乙○○所為，係犯刑法第三百四十五條之常業重利罪。公訴意旨認被告乙
    ○○係犯同法第三百四十四條之重利罪，尚有誤會，然起訴之基本事實既屬同一
    ，本院自得予以審究，並變更起訴法條。原審以被告所為係犯刑法第三百四十四
    條之重利罪而依簡易判決處刑，亦有所誤會，無以維持，應予撤銷。爰審酌被告
    犯罪之動機、手段、目的、犯罪時間之長短、對社會經濟所生之損害及其犯罪後
    仍矢口否認，態度不佳，並無悔意等一切情狀，量處如主文所示之刑，以資懲儆
    。
三、扣案商業本票三本以及現金十萬二千六百元屬被告所有，然並無證據足資證明係
    供被告犯罪所用、犯罪預備之物，或被告因犯罪所得之物，亦非屬違禁物，故不
    宣告沒收，併予敘明。
四、末查被告前曾因重利及妨害自由案件，經臺灣高等法院論處徒刑，於緩刑期內未
    思悔過，再犯本件之罪，犯罪後亦欠悔意，本院認所宣告之刑，不宜再宣告緩刑
    ，本件不得適用依簡易程序對其論罪科刑，爰應依刑事訴訟法第四百五十二條規
    定適用通常程序為審判，自為第一審判決，當事人自可於收受本判決後十日內向
    台灣高等法院提起上訴（本院卷附台灣高等法院八十四年法律座談會研究結論及
    法院辦理刑事訴訟簡易程序案件應行注意事項第十四點參照），併予指明。
據上論斷，應依刑事訴訟法第四百五十五條之一第一項、第三項、第四百五十二條、
第三百六十九條第一項前段、第二項、第三百六十四條、第二百九十九條第一項前段
、第三百條，刑法第三百四十五條，罰金罰鍰提高標準條例第一條前段，判決如主文
。
本案經檢察官林秀濤到庭執行職務
中    華    民     國      九十    年    一      月     三             日
                                      臺灣臺北地方法院刑事第三庭
                                          審判長法  官
                                                法  官
                                                法  官
右正本證明與原本無異。
如不服本判決得於判決送達後十日內向本院提出上訴狀。
                                                書記官  楊秋鈴
中    華    民     國      九十    年    一      月     三             日
附錄本案論罪科刑法條全文：
刑法第三百四十五條
  犯前條之罪為常業者，處五年以下有期徒刑，得併科三千元以下罰金。
附表：
甲：甲○○匯往安商業泰銀行繆愛珍帳戶之金額
┌────┬────────────┬────────┐
│編號    │    日期                │  金額          │
├────┼────────────┼────────┤
│一      │八十七年七月二十八日    │一萬五千元      │
├────┼────────────┼────────┤
│二      │八十七年八月三日        │一萬三千五百元  │
├────┼────────────┼────────┤
│三      │八十七年八月七日        │一萬二千六百元  │
├────┼────────────┼────────┤
│四      │八十七年八月十一日      │一萬二千六百元  │
├────┼────────────┼────────┤
│五      │八十七年八月十五日      │六萬五千元      │
├────┼────────────┼────────┤
│六      │八十七年八月二十一日    │九千元          │
├────┼────────────┼────────┤
│七      │八十七年八月二十五日    │一萬元          │
├────┼────────────┼────────┤
│八      │八十七年八月二十六日    │三萬七千二百元  │
├────┼────────────┼────────┤
│九      │八十七年八月二十九日    │二十萬元        │
├────┼────────────┼────────┤
│十      │八十七年九月五日        │七千五百元  │
├────┼────────────┼────────┤
│十一    │八十七年九月九日        │一萬零五百元    │
├────┼────────────┼────────┤
│十二    │八十七年九月十六日      │一萬四千元      │
├────┼────────────┼────────┤
│十三    │八十七年九月二十一日    │一萬四千元      │
├────┼────────────┼────────┤
│十四    │八十七年九月二十四日    │二萬一千元      │
├────┼────────────┼────────┤
│十五    │八十七年十月八日        │三千五百元      │
├────┼────────────┼────────┤
│十六    │八十七年十月十九日      │一萬四千元      │
├────┼────────────┼────────┤
│十七    │八十七年十月二十二日    │一萬四千元      │
├────┼────────────┼────────┤
│十八    │八十七年十月二十八日    │一萬二千元      │
├────┼────────────┼────────┤
│十九    │八十七年十一月二日      │一萬八千五百元  │
├────┼────────────┼────────┤
│二十    │八十七年十一月六日      │一萬四千元      │
├────┼────────────┼────────┤
│二十一  │八十八年一月十一日      │四萬一千五百元  │
├────┼────────────┼────────┤
│二十二  │八十八年一月二十日      │一萬二千元      │
├────┼────────────┼────────┤
│二十三  │八十八年二月一日        │五千元          │
├────┴────────────┴────────┤
│總計                              五十七萬六千四百元│
└──────────────────────────┘
 乙：甲○○匯往合作金庫民權支庫陳胭琴帳戶之金額
┌────┬────────────┬────────┐
│編號    │    日期                │  金額          │
├────┼────────────┼────────┤
│一      │八十六年十一月二十八日  │一萬一千五百元  │
├────┼────────────┼────────┤
│二      │八十六年十二月十二日    │十六萬元        │
├────┼────────────┼────────┤
│三      │八十七年一月六日        │四萬零七百七十元│
├────┼────────────┼────────┤
│四      │八十七年二月十八日      │一萬五千元      │
├────┼────────────┼────────┤
│五      │八十七年二月二十日      │八萬元          │
├────┼────────────┼────────┤
│六      │八十七年二月二十四日    │二萬二千四百元  │
├────┼────────────┼────────┤
│七      │八十七年三月三日        │一萬元          │
├────┼────────────┼────────┤
│八      │八十七年三月五日        │一萬七千二百三十│
│        │                        │元              │
├────┼────────────┼────────┤
│九      │八十七年三月十日        │七千元          │
├────┼────────────┼────────┤
│十      │八十七年三月十一日      │一萬元          │
├────┼────────────┼────────┤
│十一    │八十七年三月十三日      │六千八百元      │
├────┼────────────┼────────┤
│十二    │八十七年三月十六日      │一萬七千元      │
├────┼────────────┼────────┤
│十三    │八十七年三月二十一日    │一萬四千元      │
├────┼────────────┼────────┤
│十四    │八十七年三月二十三日    │三千元          │
├────┼────────────┼────────┤
│十五    │八十七年三月二十七日    │一萬七千元      │
├────┼────────────┼────────┤
│十六    │八十七年三月三十一日    │一萬七千元      │
├────┼────────────┼────────┤
│十七    │八十七年四月八日        │三萬四千元      │
├────┼────────────┼────────┤
│十九    │八十七年五月十六日      │三萬四千元      │
├────┼────────────┼────────┤
│二十    │八十七年五月二十六日    │十九萬五千四百元│
├────┴────────────┴────────┤
│總計                             七十一萬二千一百元 │
└──────────────────────────┘


司法院資訊處製作；財團法人民間司法改革基金會備份。
